【裁判字號】    97,聲判,164
【裁判日期】    980430
【裁判案由】    聲請交付審判
【裁判全文】
臺灣臺北地方法院刑事裁定             97年度聲判字第164號
聲  請  人  丁○○
            丙○○
上二人共同
代  理  人  賴鎮局律師
被      告  乙○○
            甲○○
上列聲請人等因告訴被告等詐欺案件，不服臺灣高等法院檢察署
檢察長駁回再議之處分（原處分案號：九十七年度上聲議字第四
九一四號），聲請交付審判，本院裁定如下：
    主  文
聲請駁回。
    理  由
一、按聲請人不服上級法院檢察署檢察長或檢察總長認再議為無
    理由而駁回之處分者，得於接受處分書後十日內委任律師提
    出理由狀，向該管第一審法院聲請交付審判。法院認為交付
    審判之聲請不合法或無理由者，應駁回之。刑事訴訟法第二
    百五十八條之一、第二百五十八條之三第二項前段，分別定
    有明文。
二、本件聲請人丁○○、丙○○告訴被告乙○○、甲○○涉嫌詐
    欺罪嫌，經臺灣臺北地方法院檢察署檢察官於民國九十七年
    七月三十一日以九十六年度調偵字第一一六二號為不起訴處
    分，因聲請人不服聲請再議，由臺灣高等法院檢察署檢察長
    以再議為無理由，於九十七年九月十日以九十七年度上聲議
    字第四九一四號處分書駁回聲請再議，聲請人於同年九月十
    九日收受處分書，並於同年九月二十五日向本院聲請交付審
    判，合先敘明。
三、聲請交付審判意旨略以：
  (一)被告乙○○及甲○○二人於九十四年十月間，明知其等已無
    債信，亦無意經營高梁酒生意，而以當時尚不存在之北京徐
    章貿易有限公司向聲請人等及案外人吳鴻玉誆稱：已成立北
    京徐章貿易有限公司，並取得大陸武漢虹惠投資有限公司（
    下稱虹惠公司）之金門高梁酒北京市經銷合約權，惟缺乏資
    金支付高梁酒之進貨款項，並向聲請人等及吳鴻玉保證若各
    投資新臺幣（下同）二百五十萬元，即把北京徐章貿易有限
    公司之股權移轉予渠等所有，屆時可先進一貨櫃之金門高梁
    酒，於九十四年農曆年前即可銷售一空，各人均可取回投資
    之本金，若銷售業績不佳，以其在大陸地區之關係，亦可出
    售予中南海高幹，且可送予胡錦濤辦公室，並向聲請人等出
    示大陸地區之酒客雜誌，佯稱雜誌上之酒酷餐廳已先向其姐
    夫之虹惠公司訂購四十五貨櫃之高梁酒，以後每月亦將訂購
    三十貨櫃之高梁酒，以此向聲請人等施詐術，致聲請人等陷
    於錯誤而交付投資款共五百萬元，與吳鴻玉交付之投資款項
    二百五十萬元，共計七百五十萬元予被告等。
  (二)嗣聲請人等交付五百萬元款項後，因吳鴻玉亦交付二百五十
    萬元，極欲瞭解投資事業進行如何，乃與被告等至北京勘察
    幫忙，吳鴻玉至北京後發現被告甲○○在北京生活糜爛，經
    常泡在夜店裡，被告乙○○則時常未見人影，亦未見公司成
    立或經營跡象，資金更不知去向，經聲請人等至北京與被告
    等交涉後，雙方始簽訂「金門遠東高梁酒北京徐章股份有限
    公司股東合約書」，合約內並載明乙○○、吳鴻玉、丁○○
    之配偶鍾世珍及丙○○各持股百分之二十五，並由鍾世珍開
    立公司帳戶，負責監督會計及出納事務。惟被告等待鍾世珍
    開戶後即取走存摺，被告等並未實際處理其所謂公司各項事
    宜，其於偵查中所提出之北京徐章貿易有限公司現金支出匯
    總表、應收帳款明細表並非真正之會計憑證資料，均係被告
    等臨訟而為。
  (三)另被告辯稱「金門遠東高梁酒公司於九十四年十月十五日與
    虹惠公司簽訂之總代理合約，依約繳交人民幣九十萬元之履
    約保證金，而虹惠公司亦於同日與被告乙○○簽訂北京市經
    銷商合約書，約定亦需繳交履約保證金人民幣一百萬元」、
    「虹惠公司於九十五年一月五日及六月二日分別向金門遠東
    高梁酒公司進口高梁酒二次，單以出口報價即達新台幣二百
    多萬元，遑論虹惠公司再轉售予徐章公司亦需賺取轉手差價
    ，加上大陸相關進口關稅及行政開銷，徐章公司實際進口上
    開二次貨櫃高梁酒之花費即超過新臺幣五百萬元，就進口高
    梁酒應支付虹惠公司款項迄今尚未付清」云云，亦係臨訟杜
    撰，北京徐章公司並未實際進貨，亦未付出任何貨款及支付
    關稅，被告所辯並不實在。
  (四)又北京徐章貿易有限公司係於九十五年一月四日方始成立，
    顯然於九十四年十月間並無北京徐章貿易有限公司存在，公
    司既不存在，即無可能於九十四年十月十五日與虹惠公司簽
    訂經銷商合約書，故被告等顯係持偽造之經銷商合約書，偽
    稱北京徐章貿易有限公司已成立，並與虹惠公司簽訂經銷商
    合約書，向聲請人詐取投資款項。縱被告等提出之北京徐章
    貿易有限公司營業執照屬實，亦係因聲請人等追查此事，為
    掩飾其詐欺犯行而臨時成立之公司，且與被告等當初承諾之
    「北京徐章股份有限公司」不同，蓋一為有限公司，一為股
    份有限公司，而被告等事後成立之北京徐章公司並未將聲請
    人等之資金註冊為公司資本，亦未見其出示股東名冊，而聲
    請人等及吳鴻玉之投資款均不知去向，又佯稱同意聲請人等
    退夥，然所開立之支票均遭退票，亦是被告等企圖掩飾其詐
    欺犯行而佯裝退款所開立，故均未兌現，顯見被告乙○○及
    甲○○二人係以投資名義向聲請人等詐得金錢，原不起訴處
    分書及駁回再議處分認被告犯罪嫌疑不足，似有未洽。綜上
    所述，聲請准予交付審判云云。
四、按犯罪事實應依證據認定之，無證據不得認定犯罪事實，刑
    事訴訟法第一百五十四條第二項定有明文。而事實之認定，
    應憑證據，如未能發現相當證據，或證據不足以證明，自不
    能以推測或擬制之方法，以為裁判基礎。又認定不利於被告
    之事實，須依積極證據，苟積極證據不足為不利於被告事實
    之認定時，即應為有利於被告之認定，更不必有何有利之證
    據。而認定犯罪事實所憑之證據，雖不以直接證據為限，間
    接證據亦包括在內；然而無論直接或間接證據，其為訴訟上
    之證明，須於通常一般之人均不致有所懷疑，而得確信其為
    真實之程度者，始得據為有罪之認定，倘其證明尚未達到此
    一程度，而有合理之懷疑存在，致無從為有罪之確信時，即
    應為無罪之判決。再者，告訴人之告訴，係以使被告受刑事
    訴追為目的，是其陳述是否與事實相符，仍應調查其他證據
    以資審認。最高法院三十年度上字第八一六號、四十年度臺
    上字第八六號、五十二年度臺上字第一三００號、七十六年
    度臺上字第四九八六號判例意旨可資參照。
五、經查：
  (一)被告乙○○、甲○○係夫妻，被告乙○○於九十四年十月間
    ，以前往大陸地區共同經銷臺灣金門遠東高梁酒為由，出面
    邀集聲請人丁○○、丙○○及訴外人吳鴻玉等各出資二百五
    十萬元，聲請人丁○○、丙○○因此分別於九十四年十一月
    十五日、十一月二十九日、十二月十四及十二月十五日，共
    匯款五百萬元至甲○○所有之臺北國際商業銀行桃園分行帳
    戶（帳號詳卷），而被告乙○○、吳鴻玉、聲請人丁○○之
    配偶鍾世珍及聲請人丙○○等人於九十五年一月下旬，假北
    京朝陽區○○路二號陽光一００社區Ｃ棟二三０九號簽訂合
    夥契約書等情，業據被告乙○○及甲○○於偵查中坦承不諱
    ，且有臺北富邦銀行匯款憑條五紙及北京徐章貿易有限公司
    股東合作契約書一份附卷可稽，堪信此部分之事實為真實而
    可採信。
  (二)聲請人等迭以被告等交付之支票及被告等提出之「金門遠東
    高梁酒中國地區北京市經銷商合約書」及「衛生許可證」均
    係偽造者，告發被告等涉有偽造有價證券、行使偽造文書及
    偽造文書罪嫌。然聲請人等未提出任何具體之事證，僅以發
    票人並非虹惠公司，受款人係「金門」即認為偽造之有價證
    券，即認被告等涉有偽造有價證券之罪嫌，稍嫌速斷。且聲
    請人等認被告提出之「金門遠東高梁酒中國地區北京市經銷
    商合約書」及「衛生許可證」均屬偽造，亦未有何具體證據
    ，即空言被告等涉有行使偽造文書罪嫌，亦有未洽。
  (三)聲請人等一再指陳北京徐章貿易有限公司係於九十五年一月
    四日方成立，九十四年十月中旬並未有北京徐章貿易有限公
    司存在，公司既不存在，如何能以公司名義與其他公司簽立
    經銷合約，該經銷合約書應為偽造，且縱該公司確實成立，
    亦應為被告等事後另行成立之公司，與被告等提出之北京徐
    章貿易有限公司股東合作契約書內頁記載「北京徐章股份有
    限公司」名稱相異，被告等顯然以不存在之公司並行使偽造
    文書而向聲請人等施用詐術云云。然查，以被告乙○○為法
    定代表人之北京徐章貿易有限公司確於九十五年一月四日成
    立，經營範圍係銷售包裝食品及酒類，則以籌組公司經營事
    業，需先籌措資金，待資金到位後，始由出資之股東協議股
    權之分配，承租公司辦公室後再為公司之登記，而被告等與
    聲請人等成立投資協議後，待投資款項到位後即至北京承租
    辦公室，並完成公司登記而成立北京徐章貿易有限公司，嗣
    再與聲請人等及吳鴻玉協議股權分配而簽訂合夥契約書，乃
    係依投資協議進行籌組公司事宜，其程序實與社會常情無違
    。聲請人等一再以北京徐章貿易有限公司於九十五年一月四
    日方成立一節，指稱被告等施用詐術，亦有未洽。又被告等
    確實有成立北京徐章貿易有限公司，亦確向虹惠公司取得金
    門遠東高梁酒中國地區北京市經銷權等事實，此有北京徐章
    貿易有限公司營業執照、稅務登記證、金門遠東高梁酒中國
    地區總代理授權書、契約書、金門遠東高梁酒中國地區北京
    市經銷商合約書、進口報單等各一件附卷可徵，可見被告等
    所辯北京徐章貿易有限公司確實取得金門遠東高梁酒經銷權
    應屬有據。則被告等已按前開投資協議而成立北京徐章公司
    並經營酒類銷售，尚難僅因北京徐章貿易有限公司成立在後
    即認被告等施用詐術。
  (四)另聲請人等指稱其等所投資之五百萬元已不知去向，被告等
    並未將投資款項用於公司營運，公司帳目不清而涉有侵占與
    背信罪嫌云云。惟查，原審檢察官認定本件聲請人之投資款
    投資股款，已用於履約保證金人民幣一百萬元、進口金門遠
    東高樑酒二次、支付大陸進口關稅、北京徐章公司行政開銷
    、鍾世珍之零用金、辦公室及倉庫租金等等，此有徐章公司
    經銷商合約書、金門遠東酒廠出口報單二紙、徐章公司開銷
    出資表一紙、鍾世珍簽名之零用金單據（以上均為影本）附
    卷可稽。可見被告等成立北京徐章貿易有限公司後，該公司
    已籌備營運，原審檢察官認定投資之股款用於公司籌備營運
    費用，應屬合理。且依證人吳鴻玉於偵查中證稱：「九十六
    年二月快過年時，是高梁酒的鑽石時間，我就去找乙○○，
    她的酒還在大連海關，我跟幾位朋友就籌錢去把酒領出來，
    拜託朋友賣給上海大潤發，賣了多少錢我忘了，賣出的錢就
    抵我的股金」等語（見九十六年度調偵字第一一六二號第七
    十六頁），另證人鍾世珍於偵查中亦證稱：「（問：你在那
    邊，徐章公司有無在營運？）是有高梁酒，有賣一些，但錢
    不知道到那裡去，沒看到」等語（見九十六年度調偵字第一
    一六二號第七十八頁），核與被告乙○○所辯其已依約成立
    公司並進口高梁酒，所收股款用於公司經營一節相符。再依
    股東合約書內容所載，聲請人丁○○之配偶鍾世珍係負責監
    督會計及出納事務，並全權處理及執行北京徐章公司之財務
    事務，且鍾世珍亦自承被告乙○○所提之北京徐章貿易有限
    公司支出憑單均經其審核簽名，自不能諉推被告等所提出之
    北京徐章貿易有限公司現金支出匯總表、應收帳款明細表並
    非真正，且未將投資款項用於公司營運及實際進貨，是聲請
    人等此部分所指投資款項流向不明云云，尚非可採。至聲請
    人等請求檢察官函查被告甲○○所有之臺北國際商業銀行桃
    園分行之帳戶資金流向，因被告等從未否認聲請人等匯款五
    百萬元至前開帳戶之事實，而被告甲○○收受投資款後如何
    運用，業如原審檢察官調查如上，自無函查之必要，附此敘
    明。
  (五)又聲請人等匯款後，始在北京與被告乙○○簽訂股東合約書
    ，由鍾世珍擔任北京徐章貿易有限公司執行股東，負責監督
    會計及出納事務，待聲請人等表示欲退股後，被告等即簽發
    同額本票交付並書寫承諾書等情，為聲請人等於偵查中所不
    否認，並有金門遠東高梁酒北京徐章貿易有限公司股東合約
    書、支出憑單、承諾書各一份及本票四紙附卷可參。則如被
    告等確有詐欺之主觀意圖，焉有於取得款項後，仍與聲請人
    等簽立股東合約書，使聲請人等取得入股憑證，並同意聲請
    人丁○○之夫鍾世珍擔任執行股東，管理公司財務，又於聲
    請人等表示退股時，仍願立書保證，並簽發本票交付，以為
    聲請人等債權保障之理，原審檢察官據此認定被告等應無詐
    欺犯行，洵屬有據。縱被告等簽發之支票及本票事後退票不
    獲付款，但聲請人等仍取得票據債權，得以對被告等行使權
    利，尚不得以被告等交付之本票及支票事後退票即認被告等
    主觀上具有意圖為自己不法所有之詐欺犯意。
  (六)綜上所述，本件被告等欲至大陸地區經營高梁酒銷售事業，
    而經由吳鴻玉之介紹認識聲請人丁○○、丙○○，並由聲請
    人等共同出資五百萬元投資北京徐章貿易有限公司。聲請人
    等投資與否，係由其自身對股東財務狀況、投資環境及市場
    風險整體評估後所為之決定，不能逕認被告等所述投資可快
    速回本、營運前景看好等等，即認被告等有施用詐術。況被
    告等亦確於收受投資款項後，用於成立北京徐章貿易有限公
    司經營高梁酒銷售事業，事後聲請人等要求退股時，亦立書
    承諾還款，並簽發本票及支票為擔保，主觀上應無意圖為自
    己不法所有之犯意，是被告等所為，尚與刑法詐欺罪之構成
    要件有間，尚難逕謂被告等應負刑事罪責。本件聲請人等與
    被告等有關公司投資退股之糾紛，應係民事糾葛，宜循相關
    民事途徑解決。
  (七)按刑事訴訟法第二百五十八條之一規定聲請人得向法院聲請
    交付審判，係對於「檢察官不起訴或緩起訴裁量權」制衡之
    一種外部監督機制，法院僅就檢察官所為不起訴或緩起訴之
    處分是否正確加以審查，以防止檢察機關濫權，依此立法精
    神，同法第二百五十八條第三項規定法院審查聲請交付審判
    案件時「得為必要之調查」，其調查證據之範圍，自應以偵
    查中曾顯現之證據為限；而同法第二百六十條對於不起訴處
    分已確定或緩起訴處分期滿未經撤銷者得再行起訴之規定，
    其立法理由說明該條所謂不起訴處分已確定者，包括「聲請
    法院交付審判復經駁回者」之情形在內，是前述「得為必要
    之調查」，其調查證據範圍，更應以偵查中曾顯現之證據為
    限，不得就聲請人新提出之證據再為調查，亦不得蒐集偵查
    卷以外之證據，否則，將與刑事訴訟法第二百六十條之再行
    起訴規定，混淆不清，亦將使法院僭越檢察官之職權，而有
    回復「糾問制度」之虞；且法院裁定交付審判，即如同檢察
    官提起公訴使案件進入審判程序，是法院裁定交付審判之前
    提，必須偵查卷內所存證據已符合刑事訴訟法第二百五十一
    條第一項規定「足認被告有犯罪嫌疑」而檢察官應提起公訴
    之情形，亦即該案件已經跨越起訴門檻，否則，縱或法院對
    於檢察官所認定之基礎事實有不同之判斷，但如該案件仍須
    另行蒐證偵查始能判斷應否交付審判者，因交付審判審查制
    度並無如同再議救濟制度得為發回原檢察官續行偵查之設計
    ，法院仍應依同法第二百五十八條之三第二項前段之規定，
    以聲請無理由而裁定駁回。本件聲請人等之聲請交付審判意
    旨，對於被告等是否該當刑法上之詐欺罪，單憑現存之卷證
    資料尚不足以認定，揆諸前揭說明，本院亦不宜蒐集偵查卷
    以外之證據，自不得以推測或擬制之方法遽為不利於被告等
    之認定。
六、綜上所述，聲請人等於偵查中所提出之上開證據，既無從為
    被告等有罪之佐證，復無其他積極證據足認被告等有何詐欺
    犯行，堪認臺灣臺北地方法院檢察署檢察官將本案為不起訴
    處分，及臺灣高等法院檢察署檢察長駁回聲請人等聲請再議
    之處分，均屬正當，聲請人等執前詞指摘原處分不當，求予
    裁定交付審判，洵無理由，應予駁回。
七、爰依刑事訴訟法第二百五十八條之三第二項前段，裁定如主
    文。
中    華    民    國    98    年      4  月      30   日
                  刑事第十三庭審判長法  官
                                    法  官
                                    法  官
本件正本證明與原本無異。
本裁定不得抗告。
                                    書記官 潘文賢
中    華    民    國    98    年          月          日


司法院資訊處製作；財團法人民間司法改革基金會備份。
